---
editor: 
  markdown: 
    wrap: sentence
execute: 
  warning: FALSE
  messages: FALSE
---

------------------------------------------------------------------------

------------------------------------------------------------------------

# Bitácora 3

## Parte de Planificación

### Análisis de Modelación

#### Método #3: Modelo autorregresivo integrado de media móvil (ARIMA)

Como se tienen los incidentes reportados por año y a su vez la suma de muertes, sobrevivientes y desaparecidos se puede proyectar el futuro número migrantes muertos, rescatados o desaparecidos en los próximos años. 

Primero se cargan los datos recolectados del 2014 al 2022:

````{r}

library(tidyverse)
library(knitr)
library(countrycode)

lista_archivos <- lapply(X = dir(path = "data/"), 
                         FUN = function(f){
                           read_csv(paste0("data/", f))
                           })
migrantes_desaparecidos <- bind_rows(lista_archivos) |>
  janitor::clean_names()

migrantes_desaparecidos <- migrantes_desaparecidos |>   #separate_wider_delim(col, delim)
  separate(coordinates,
           into = c("latitud", "longitud"),
           sep = ",", fill = "left"
           )
migrantes_desaparecidos$latitud <- as.numeric(migrantes_desaparecidos$latitud)
migrantes_desaparecidos$longitud <- as.numeric(migrantes_desaparecidos$longitud)#separa las coordenadas

migrantes_desaparecidos <- migrantes_desaparecidos |> #extrae la fecha exacta
  mutate(incident_date = as.Date(
    str_extract(incident_date,
                "\\b\\d{2}/\\d{2}/\\d{4}\\b"), format = "%m/%d/%Y")
    )
migrantes_desaparecidos <- migrantes_desaparecidos[ , -c(1, 6, 9, 16, 20:21)] #elimina la columna 1
migrantes_desaparecidos <- migrantes_desaparecidos |>
  mutate(
    location_of_death = str_remove_all(location_of_death, " \\(see coordinates for exact location\\)")
    )
migrantes_desaparecidos <- migrantes_desaparecidos |> #Extrae países y causas de muerte
  mutate(
    country_of_death = countrycode(location_of_death,
                          origin = 'country.name',
                          destination = 'country.name'),
    cause_of_death = str_extract(cause_of_death, "^[^/]+"),
    region = str_extract(region, 
                         "Asia|America|Africa|Europe|Caribbean|Mediterranean"),
    region = str_replace(region, "Caribbean", "America")
  )
migrantes_desaparecidos$cause_of_death <- as.factor(migrantes_desaparecidos$cause_of_death)
migrantes_desaparecidos$region <- as.factor(migrantes_desaparecidos$region)
migrantes_desaparecidos$country_of_death <- as.factor(migrantes_desaparecidos$country_of_death)
ts_muertes <- migrantes_desaparecidos |>
  group_by(year) |>
  summarise(
    muertes = sum(number_dead, na.rm = TRUE)
  )

ts_muertes <- ts(ts_muertes$muertes, start = min(ts_muertes$year), end = max(ts_muertes$year), frequency = 1)

glimpse(migrantes_desaparecidos)
glimpse(ts_muertes)

````

Primero se observan algunos patrones o tendencias:

````{r}

plot(ts_muertes, main="Muertes por año", xlab="Año", ylab="Muertes", col="darkblue", type="l")

````
Utilizando la prueba de Dickey-Fuller aumentada se observa si la serie temporal es estacionaria:

````{r}

library(tseries)
adf.test(ts_muertes)

````

Note que la serie no es estacionaria, pues p-value > 0.05, entonces se procede a diferenciarla:

````{r}

diff_muertes <- diff(ts_muertes)
plot(diff_muertes, main = "Serie temporal diferenciada", col = "darkred")

````
Ahora se ajusta el modelo ARIMA, donde se utilizará la función auto.arima() del parquete **forecast** para un mejor manejo de los parámetros AR, I y MA de la serie:

````{r}

library(forecast)
modelo_arima <- auto.arima(ts_muertes)
summary(modelo_arima)

````
Finalmente utilizamos la funión forecast() para realizar las predicciones en los próximos 5 años sobre las muertes de migrantes desaparecidos:

````{r}

prediccion_muertes <- forecast(modelo_arima, h=5)
plot(prediccion_muertes, main="Predicción de muertes de migrantes para los próximos 5 años")

````

#### Método #2: Regresión Lineal Simple (Datos 2022)
````{r}
# Cargar tidyverse
library(tidyverse)

# Cargar datos
data <- read.csv("MissingMigrants-Global-2022.csv")

# Filtrando datos para la primera regresión
data_filtered <- data %>%
  select(Number.Dead, Total.Number.of.Dead.and.Missing) %>%
  drop_na()


# Regresión lineal simple: Número de muertos y Total de muertos y desaparecidos
model1 <- lm(Number.Dead ~ Total.Number.of.Dead.and.Missing, data = data_filtered)
summary(model1)

# Coeficientes
slope1 <- coef(model1)[2]
intercept1 <- coef(model1)[1]

cat("Modelo 1 - Pendiente: ", slope1, "\n")
cat("Modelo 1 - Intercepto: ", intercept1, "\n")

# Para la segunda regresión, se codifican las regiones numéricamente
data_filtered_regions <- data %>%
  select(Region, Number.Dead) %>%
  drop_na()

data_filtered_regions$Region_encoded <- as.numeric(factor(data_filtered_regions$Region))

# Regresión lineal simple: Regiones y Número de muertos
model2 <- lm(Number.Dead ~ Region_encoded, data = data_filtered_regions)
summary(model2)

# Coeficientes
slope2 <- coef(model2)[2]
intercept2 <- coef(model2)[1]

cat("Modelo 2 - Pendiente: ", slope2, "\n")
cat("Modelo 2 - Intercepto: ", intercept2, "\n")
````
**Análisis de Regresión Lineal Simple**

**1. Relación entre el Total de Muertos y Desaparecidos y el Número de Muertos**

En este análisis del modelo, se buscó entender la relación entre el **total de muertos y desaparecidos** y el **número de muertos** en incidentes migratorios.

La ecuación de la regresión es la siguiente:

\[
\text{Número de muertos} = 1.1458 + 0.1832 \times (\text{Total de muertos y desaparecidos})
\]

**Interpretación de Resultados:**

- **Pendiente (\(\beta_1 = 0.1832\))**: Por cada persona adicional en el total de muertos y desaparecidos, se espera que el número de muertos aumente en **0.18 personas**, en promedio.
  
- **Intercepto (\(\beta_0 = 1.1458\))**: Si el total de muertos y desaparecidos fuera cero, el modelo indica que el número estimado de muertos sería **1.15 personas**. Aunque es correcto, no necesariamente reflejo algo revelador, dado que un total de muertos y desaparecidos igual a 0 no implica migrantes fallecidos.

Este modelo sugiere una relación positiva entre estas dos variables, lo que se espera, puesto que el número de muertos está relacionado con el total de muertos y desaparecidos en un incidente.

---

**2. Relación entre la Región y el Número de Muertos**

En este análisis, las **regiones** se codificaron numéricamente y se realizó una regresión lineal simple para evaluar si el **número de muertos** cambia entre las distintas regiones.

La ecuación de la regresión es:

\[
\text{Número de muertos} = 1.3123 + 0.0774 \times (\text{Región codificada})
\]

**Interpretación de Resultados:**

- **Pendiente (\(\beta_1 = 0.0774\))**: Indica que, en promedio, al cambiar de una región a otra (codificada numéricamente), el número de muertos aumenta en **0.077 personas**.
  
- **Intercepto (\(\beta_0 = 1.3123\))**: Cuando la región es la primera codificada, el número esperado de muertos es de **1.31 personas**.

El modelo sugiere que hay diferencias leves en el número de muertos entre las regiones, sin ser un relación significativa. La pendiente es pequeña, lo que indica que el número de muertos no varía drásticamente entre las distintas regiones.

## Parte de Escritura
## Parte de reflexión
---


