---
editor: 
  markdown: 
    wrap: sentence
execute: 
  warning: FALSE
  messages: FALSE
---

------------------------------------------------------------------------

------------------------------------------------------------------------

# Bitácora 3

Para esta bitácora se añade un nuevo método: el modelo autorregresivo integrado de media móvil (ARIMA), además de nuevas fichas bibliográficas respecto al nuevo método.

**Título: ARIMA para la previsión de series temporales: Guía completa. [@Saadeddin]**

-   Autora: Zaina Saadeddin

-   Nombre del tema: "Cómo utilizar el modelo ARIMA".

-   Forma de organizarlo:

    -   Cronológico: Sitio web actualizado el 2024.
    
    -   Metodológico: El texto presenta un método cuantitativo para obtener previsiones de series temporales.
    
    -   Temático: Estadístico
    
    -   Teórico: Método matemático para el análisis de series temporales.
    
-   Resumen en una oración: Qué es, cómo se compone y cómo utilizar el modelo ARIMA.

-   Argumento central: Se presentan el modelo ARIMA junto a sus componentes, además de explicar el código de cómo construir dicho modelo en R.

-   Problema con el argumento: Ninguno.

-   Resumen de un párrafo: El modelo autorregresivo integrado de media móvil (ARIMA) permite analizar series temporales para detectar ciertos patrones o tendencias que permitan formar previsiones exactas de series futuras, dicho modelo es principalmente de utilidad en áreas como las finanzas, la economía y en ciencias centradas en el medio ambiente. Además, se explican las series temporales en R y del paquete forecast y la función auto.arima()

**Título: Modelos ARIMA para la predicción del gasto conjunto de oxígeno de vuelo y otros gases en el Ejército del Aire. [@SanidadMilitar]**

-   Autores: Gallego-Nicasio Moraleda, Rodríguez Aranda, Mínguez Novella, Jiménez Pérez

-   Nombre del tema: "Análisis del gasto de oxígeno y otros gases para previsiones futuras"

-   Forma de organizarlo:

    -   Cronológico: Artículo publicado en el 2018.
    
    -   Metodológico: El texto utiliza el método cuantitativo del modelo ARIMA.
    
    -   Temático: Estadístico
    
    -   Teórico: Ánálisis del gasto de diferentes gases del ejército aéreo de España para prever futuros gastos.
    
-   Resumen en una oración: Se presenta una estimación matemática para la predicción económica del gasto en gases.

-   Argumento central: Se explica cómo se utilizó el modelo ARIMA para obtener previsiones sobre el gasto en gases, incluyendo la ecuación general y los diferentes componentes.

-   Problema con el argumento: Ninguno.

-   Resumen de un párrafo: El ejército aéreo de España ha presentado notables gastos en gases y elementos relacionados sen los últimos años, lo cual se debe a la falta de algún tipo de análisis matemático que presente un manejo óptimo del presupuesto asignado. Además este artículo presenta la ecuación general del modelo ARIMA, donde se explican diferentes componentes utilizados como el autorregresivo, el de media móvily el integrado junto el operador de retardo y sus coeficientes respectivos, además de tomar en cuenta el componente aleatorio.

## Parte de Planificación

### Análisis de Modelación

Primero se cargan los datos recolectados del 2014 al 2022:

````{r}

library(tidyverse)
library(knitr)
library(countrycode)

lista_archivos <- lapply(X = dir(path = "data/"), 
                         FUN = function(f){
                           read_csv(paste0("data/", f))
                           })
migrantes_desaparecidos <- bind_rows(lista_archivos) |>
  janitor::clean_names()

migrantes_desaparecidos <- migrantes_desaparecidos |>   #separate_wider_delim(col, delim)
  separate(coordinates,
           into = c("latitud", "longitud"),
           sep = ",", fill = "left"
           )
migrantes_desaparecidos$latitud <- as.numeric(migrantes_desaparecidos$latitud)
migrantes_desaparecidos$longitud <- as.numeric(migrantes_desaparecidos$longitud)#separa las coordenadas

migrantes_desaparecidos <- migrantes_desaparecidos |> #extrae la fecha exacta
  mutate(incident_date = as.Date(
    str_extract(incident_date,
                "\\b\\d{2}/\\d{2}/\\d{4}\\b"), format = "%m/%d/%Y")
    )
migrantes_desaparecidos <- migrantes_desaparecidos[ , -c(1, 6, 9, 16, 20:21)] #elimina la columna 1
migrantes_desaparecidos <- migrantes_desaparecidos |>
  mutate(
    location_of_death = str_remove_all(location_of_death, " \\(see coordinates for exact location\\)")
    )
migrantes_desaparecidos <- migrantes_desaparecidos |> #Extrae países y causas de muerte
  mutate(
    country_of_death = countrycode(location_of_death,
                          origin = 'country.name',
                          destination = 'country.name'),
    cause_of_death = str_extract(cause_of_death, "^[^/]+"),
    region = str_extract(region, 
                         "Asia|America|Africa|Europe|Caribbean|Mediterranean"),
    region = str_replace(region, "Caribbean", "America")
  )
migrantes_desaparecidos$cause_of_death <- as.factor(migrantes_desaparecidos$cause_of_death)
migrantes_desaparecidos$region <- as.factor(migrantes_desaparecidos$region)
migrantes_desaparecidos$country_of_death <- as.factor(migrantes_desaparecidos$country_of_death)
ts_muertes <- migrantes_desaparecidos |>
  group_by(year) |>
  summarise(
    muertes = sum(number_dead, na.rm = TRUE)
  )

ts_muertes <- ts(ts_muertes$muertes, start = min(ts_muertes$year), end = max(ts_muertes$year), frequency = 1)

ts_sobrevivientes <- migrantes_desaparecidos |>
  group_by(year) |>
  summarise(
    sobrevivientes = sum(number_of_survivors, na.rm = TRUE)
  )

ts_sobrevivientes <- ts(ts_sobrevivientes$sobrevivientes, 
                        start = min(ts_sobrevivientes$year), 
                        end = max(ts_sobrevivientes$year), 
                        frequency = 1)

ts_desaparecidos <- migrantes_desaparecidos |>
  group_by(year) |>
  summarise(
    desaparecidos = sum(minimum_estimated_number_of_missing, na.rm = TRUE)
  )

ts_desaparecidos <- ts(ts_desaparecidos$desaparecidos, 
                        start = min(ts_desaparecidos$year), 
                        end = max(ts_desaparecidos$year), 
                        frequency = 1)

glimpse(migrantes_desaparecidos)

````

#### Método #1: Regresión Lineal Simple (Datos 2022)
````{r}
# Cargar datos
data <- read.csv("data/MissingMigrants-Global-2022.csv")

# Filtrando datos para la primera regresión
data_filtered <- data %>%
  select(Number.Dead, Total.Number.of.Dead.and.Missing) %>%
  drop_na()


# Regresión lineal simple: Número de muertos y Total de muertos y desaparecidos
model1 <- lm(Number.Dead ~ Total.Number.of.Dead.and.Missing, data = data_filtered)
summary(model1)

# Coeficientes
slope1 <- coef(model1)[2]
intercept1 <- coef(model1)[1]

cat("Modelo 1 - Pendiente: ", slope1, "\n")
cat("Modelo 1 - Intercepto: ", intercept1, "\n")

# Para la segunda regresión, se codifican las regiones numéricamente
data_filtered_regions <- data %>%
  select(Region, Number.Dead) %>%
  drop_na()

data_filtered_regions$Region_encoded <- as.numeric(factor(data_filtered_regions$Region))

# Regresión lineal simple: Regiones y Número de muertos
model2 <- lm(Number.Dead ~ Region_encoded, data = data_filtered_regions)
summary(model2)

# Coeficientes
slope2 <- coef(model2)[2]
intercept2 <- coef(model2)[1]

cat("Modelo 2 - Pendiente: ", slope2, "\n")
cat("Modelo 2 - Intercepto: ", intercept2, "\n")
````
**Análisis de Regresión Lineal Simple**

**1. Relación entre el Total de Muertos y Desaparecidos y el Número de Muertos**

En este análisis del modelo, se buscó entender la relación entre el **total de muertos y desaparecidos** y el **número de muertos** en incidentes migratorios.

La ecuación de la regresión es la siguiente:

\[
\text{Número de muertos} = 1.1458 + 0.1832 \times (\text{Total de muertos y desaparecidos})
\]

**Interpretación de Resultados:**

- **Pendiente (\(\beta_1 = 0.1832\))**: Por cada persona adicional en el total de muertos y desaparecidos, se espera que el número de muertos aumente en **0.18 personas**, en promedio.
  
- **Intercepto (\(\beta_0 = 1.1458\))**: Si el total de muertos y desaparecidos fuera cero, el modelo indica que el número estimado de muertos sería **1.15 personas**. Aunque es correcto, no necesariamente reflejo algo revelador, dado que un total de muertos y desaparecidos igual a 0 no implica migrantes fallecidos.

Este modelo sugiere una relación positiva entre estas dos variables, lo que se espera, puesto que el número de muertos está relacionado con el total de muertos y desaparecidos en un incidente.

---

**2. Relación entre la Región y el Número de Muertos**

En este análisis, las **regiones** se codificaron numéricamente y se realizó una regresión lineal simple para evaluar si el **número de muertos** cambia entre las distintas regiones.

La ecuación de la regresión es:

\[
\text{Número de muertos} = 1.3123 + 0.0774 \times (\text{Región codificada})
\]

**Interpretación de Resultados:**

- **Pendiente (\(\beta_1 = 0.0774\))**: Indica que, en promedio, al cambiar de una región a otra (codificada numéricamente), el número de muertos aumenta en **0.077 personas**.
  
- **Intercepto (\(\beta_0 = 1.3123\))**: Cuando la región es la primera codificada, el número esperado de muertos es de **1.31 personas**.

El modelo sugiere que hay diferencias leves en el número de muertos entre las regiones, sin ser un relación significativa. La pendiente es pequeña, lo que indica que el número de muertos no varía drásticamente entre las distintas regiones.




# Variables Importantes
- **Region**: Región donde ocurrió el incidente.
- **Estado**: Estado donde ocurrió el incidente.
- **Nivel_inc**: Nivel de impacto.
- **Total_inc**: Número de casos confirmados.
- **Num_Fallecimientos**: Número de fallecimientos.
- **Num_Heridos**: Número de heridos debido a incidentes de desempleo.
- **Sector**: Sector de trabajo en el que labora el afectado de manera directamente relacionada.
- **Grupo_et**: Clase de grupo étnico involucrado.
- **Tipo_inc**: Tipo de migración utilizada.

Se describe el análisis:

1. Análisis descriptivo comparativo para identificar las principales diferencias entre 2019 y 2021.




## Análisis descriptivo comparativo de los incidentes migratorios en 2019 y 2021

### Resumen general de los incidentes:

#### 2019:
- Total de incidentes: 1422
- Total de muertes: 324
- Total de desempleados: 1777
- Total de muertes y desempleados: 5,481

#### 2021:
- Total de incidentes: 1380
- Total de muertes: 238
- Total de desempleados: 2,206
- Total de muertes y desempleados: 5,146

### Interpretación:
Aunque algunos de los incidentes aumentan levemente en el 2021, se observa una reducción en el número de muertes en comparación con 2019.

---

### Distribución regional de los incidentes:

#### Regiones con mayor número de incidentes en 2019:
1. Área Oeste/Central: 489
2. Zona del Norte: 288
3. Región del Este: 259
4. Península del Norte: 169

#### Regiones con mayor número de incidentes en 2021:
1. Área Metropolitana: 417
2. Norte del Norte: 409
3. Mediterráneo: 353

### Interpretación:
En 2019, las áreas urbanas (particularmente Occidental y Norte) destacan los incidentes migratorios; sin embargo, en 2021, las áreas metropolitanas muestran un incremento considerable en la cantidad de incidentes.

---

### Principales causas de muerte:
 Asesinatos: 213
Accidentes vehiculares: 208

#### 2021:
Asesinatos: 431
Violencia intrafamiliar: 256
Condiciones socioeconómicas adversas: 224

### Conclusión:
Ambos años, los asesinatos fueron las causas principales de muerte. 


# Análisis de regresión temporal: Relación entre el mes y los desaparecidos

Se realizó una regresión lineal para los años 2019 y 2021 con el objetivo de evaluar si existe una tendencia en el número de desaparecidos a lo largo del tiempo, utilizando el mes como variable independiente.

### Ecuaciones de regresión

#### 2019:
- Desaparecidos = 80.34 + 10.44 × (Mes)
  - Pendiente: 10.44
  - Intercepto: 80.24

#### 2021:
- Desaparecidos = 164.03 + 7.17 × (Mes)
  - Pendiente: 7.17
  - Intercepto: 164.03

### Interpretación de los resultados

#### 2019:
- La pendiente positiva indica que el número de desaparecidos aumentó progresivamente cada mes en 2019, en promedio 10.44 personas más por mes.
- La información sugiere un aumento gradual de desaparecidos a lo largo del año, probablemente por el crecimiento debido a los movimientos migratorios y factores estacionales (como el verano en Europa).

#### 2021:
- En 2021 también se observa una pendiente positiva, pero más baja (7.17 personas adicionales por mes).
- El intercepto más alto (164.03) refleja un número inicial de desaparecidos más alto, lo que podría indicar que la pandemia impactó desde el inicio, con más personas tomando rutas peligrosas a lo largo del año.

---

### Conclusión del análisis de regresión

Ambos años muestran un aumento mensual en los desaparecidos, pero la magnitud es menor en 2021. Esto podría reflejar que la pandemia cambió los patrones migratorios, haciendo que desde el inicio del año haya un número elevado, aunque el aumento mensual fuera más moderado en comparación con 2019.




#### Método #2 Modelo autorregresivo integrado de media móvil (ARIMA)

Como se tienen los incidentes reportados por año y a su vez la suma de muertes, sobrevivientes y desaparecidos se puede proyectar el futuro número migrantes muertos, rescatados o desaparecidos en los próximos años. 

Recuerde que el modelo ARIMA, según @SanidadMilitar, requiere de tres componentes (Autorregresivos(AR), Integrado(I) y Media Móvil(MA)) que dependen de tres parámetros definidos como:

- p: Es el número de observaciones de retraso en el modelo.

- d: Es el número de datos anteriores que se resta a cada valor conocido también como grado de diferenciación.

- q: Es el tamaño de datos que se utiliza para la media móvil.

Y utiliza la siguiente ecuación:

\[
(1 - a_1 L^1 - a_2 L^2 - \dots - a_p L^p)(1 - L)^d Y_t = (1 - b_1 L^1 - b_2 L^2 - \dots - b_q L^q) \varepsilon_t
\]

Donde:

- \( Y_t \): valor de la variable en el momento \( t \).
- \( L \): operador de retardos (por ejemplo, \( Y_{t-1} = Y_t \cdot L \)).
- \( a_p \): coeficientes para el componente autorregresivo.
- \( b_q \): coeficientes para el componente de medias móviles.
- \( \varepsilon_t \): componente aleatoria.

**Análisis de ARIMA**

**1. Predicción de muertes de migrantes en los próximos 5 años**

Primero se observan algunos patrones o tendencias:

````{r}
head(ts_muertes)
plot(ts_muertes, main="Muertes por año", xlab="Año", ylab="Muertes", col="darkred", type="l")

````
Utilizando la prueba de Dickey-Fuller aumentada se observa si la serie temporal es estacionaria:

````{r}

library(tseries)
adf.test(ts_muertes)

````

Note que la serie no es estacionaria, pues p-value > 0.05, entonces se procede a diferenciarla:

````{r}

diff_muertes <- diff(ts_muertes)
plot(diff_muertes, main = "Serie temporal diferenciada", col = "darkred")

````
Ahora se ajusta el modelo ARIMA, donde se utilizará la función auto.arima() del parquete **forecast** para un mejor manejo de los parámetros AR, I y MA de la serie:

````{r}

library(forecast)
modelo_arima <- auto.arima(ts_muertes)
summary(modelo_arima)

````
Finalmente utilizamos la función forecast() para realizar las predicciones en los próximos 5 años sobre las muertes de migrantes desaparecidos:

````{r}

prediccion_muertes <- forecast(modelo_arima, h=5)
head(prediccion_muertes)
plot(prediccion_muertes, main="Predicción de muertes de migrantes para los próximos 5 años")

````

**2. Predicción de sobrevivientes migrantes en los próximos 5 años**

Al igual que con las muertes de migrantes, se observan algunos patrones o tendencias:

````{r}
head(ts_sobrevivientes)
plot(ts_sobrevivientes, main="Sobrevivientes por año", xlab="Año", ylab="Sobrevivientes", col="darkblue", type="l")

````
Utilizando la prueba de Dickey-Fuller aumentada se observa si la serie temporal es estacionaria:

````{r}

library(tseries)
adf.test(ts_sobrevivientes)

````

Al igual que con las muertes, note que la serie no es estacionaria, pues p-value > 0.05, entonces se procede a diferenciarla:

````{r}

diff_sobrevivientes <- diff(ts_sobrevivientes)
plot(diff_sobrevivientes, main = "Serie temporal diferenciada", col = "darkblue")

````
Ahora se ajusta el modelo ARIMA, donde se utilizará la función auto.arima() del parquete **forecast** para un mejor manejo de los parámetros AR, I y MA de la serie:

````{r}

library(forecast)
modelo_arima <- auto.arima(ts_sobrevivientes)
summary(modelo_arima)

````
Finalmente utilizamos la función forecast() para realizar las predicciones en los próximos 5 años sobre los sobrevivientes migrantes desaparecidos:

````{r}

prediccion_sobrevivientes <- forecast(modelo_arima, h=5)
head(prediccion_sobrevivientes)
plot(prediccion_sobrevivientes, main="Predicción de sobrevivientes migrantes para los próximos 5 años")

````

**3. Predicción de desapariciones de migrantes en los próximos 5 años**

Al igual que en los casos anteriores, se observan algunos patrones o tendencias:

````{r}
head(ts_desaparecidos)
plot(ts_desaparecidos, main="Desaparecidos por año", xlab="Año", ylab="Desaparecidos", col="purple", type="l")

````
Utilizando la prueba de Dickey-Fuller aumentada se observa si la serie temporal es estacionaria:

````{r}

library(tseries)
adf.test(ts_desaparecidos)

````

Igualmente la serie no es estacionaria, pues p-value > 0.05, entonces se procede a diferenciarla:

````{r}

diff_desaparecidos <- diff(ts_desaparecidos)
plot(diff_desaparecidos, main = "Serie temporal diferenciada", col = "purple")

````
Ahora se ajusta el modelo ARIMA, donde se utilizará la función auto.arima() del parquete **forecast** para un mejor manejo de los parámetros AR, I y MA de la serie:

````{r}

library(forecast)
modelo_arima <- auto.arima(ts_desaparecidos)
summary(modelo_arima)

````
Finalmente utilizamos la función forecast() para realizar las predicciones en los próximos 5 años sobre los sobrevivientes migrantes desaparecidos:

````{r}

prediccion_desaparecidos <- forecast(modelo_arima, h=5)
head(prediccion_desaparecidos)
plot(prediccion_desaparecidos, main="Predicción de desapariciones de migrantes para los próximos 5 años")

````

### Construcción de fichas de resultados


- **1. **Nombre de su hallazgo/resultado**: Incidentes totales en 2019 y 2021.**
- **Resumen en una oración**: Se registraron 1,422 incidentes en 2019 y 1,380 en 2021.
- **Principal característica**: Pequeña dismuninución en la cantidad de incidentes entre los dos años.
- **Problemas o posibles desafíos**: La diferencia en los incidentes podría estar influenciada por factores externos como la pandemia de COVID, con lo cual se requiere contextualizar los datos.
- **Resumen en un párrafo**: En el análisis de los incidentes entre 2019 y 2021, se observa una ligera reducción en la cantidad total. Esto podría estar relacionado con variaciones en patrones migratorios y factores socioeconómicos como los causados por la pandemia. A pesar de la disminución en el total, otros factores muestran tendencias significativas que ameritan un análisis detallado.

- **2. Nombre de su hallazgo/resultado**: Variables clave en el análisis de incidentes migratorios*
- **Resumen en una oración**: Se identificaron variables importantes relacionadas con la ubicación, impacto, consecuencias y características de los incidentes migratorios.
- **Principal característica**: Las variables recolectaron información detallada sobre la región, estado, nivel de impacto, y consecuencias como muertes, heridos y desempleo, lo cual permite un análisis exhaustivo de cada incidente.
- **Problemas o posibles desafíos**: La complejidad de las variables y la variabilidad en los datos podrían tergiversan una información uniforme, especialmente en comparación interanual.
- **Resumen en un párrafo**: En el análisis de incidentes migratorios, se definieron variables clave que permiten categorizar y analizar cada caso con detalle. Estas incluyen información sobre la ubicación geográfica (región y estado), el nivel de impacto, la cantidad de incidentes confirmados, y las consecuencias en términos de fallecimientos, heridos y desempleo. También se consideran el sector de trabajo de los afectados, el grupo étnico involucrado, y el tipo de migración, lo cual facilita identificar patrones y diferencias significativas entre los años 2019 y 2021.


**6. Nombre del hallazgo: Predicción de muertes de migrantes en los próximos 5 años.**

**Resumen en una oración: **Se espera que del 2023 al 2027 se reporten 3.028 muertes.

**Principal característica: **El resultado presenta el número de muertes probable que ocurra en los próximos 5 años.

**Problemas o posibles desafíos: **Se basa en eventos pasados, incluidos eventos catastróficos como la pandemia de COVID-19, que no ocurren en un horizonte de 5 años.

**Resumen en un párrafo: **Se puede observar una preddicción puntual de que mueran 3.028 migrantes por año. También se tiene una incertidumbre donde existe un 80% de probabilidad de que el número de muertes de los próximos años se encuentre entre 1.707 y 4.349 muertes por año, que se diferencia en promedio en 1.321 muertes a la predicción central. Por otro lado existe un 95% de que el número de muertes se encuentre entre 1.007 y 5.047, que se diferencia en promedio en 2.020 muertes a la predicción central.

**7. Nombre del hallazgo: Predicción de sobrevivientes de migrantes en los próximos 5 años.**

**Resumen en una oración: **Se espera que del 2023 al 2027 se reporten 8.011 muertes.

**Principal característica: **El resultado presenta el número de sobrevivientes migrantes más probable que ocurra en los próximos 5 años.

**Problemas o posibles desafíos: **Se basa en eventos pasados, incluidos eventos catastróficos como la pandemia de COVID-19, que no ocurren en un horizonte de 5 años.

**Resumen en un párrafo: **Se puede observar una predicción puntual de que sobrevivan o sean rescatados 8.011 migrantes por año. También se tiene una incertidumbre donde existe un 80% de probabilidad de que el número de sobrevivientes migrantes en los próximos años se encuentre entre 3.289 y 12.732 por año, que se diferencia en promedio en 4.721 a la predicción central. Por otro lado existe un 95% de que el número de muertes se encuentre entre 790 y 15.231, que se diferencia en promedio en 7.220 muertes a la predicción central.

**8. Nombre del hallazgo: Predicción de desapariciones de migrantes en los próximos 5 años.**

**Resumen en una oración: **Se espera que del 2023 al 2027 sean reportados 1.224 migrantes como desaparecidos cada año

**Principal característica: **El resultado presenta el número de migrantes desaparecidos más probable que ocurra en los próximos 5 años.

**Problemas o posibles desafíos: **Se basa en eventos pasados, incluidos eventos catastróficos como la pandemia de COVID-19, que no ocurren en un horizonte de 5 años.

**Resumen en un párrafo: **A diferencia de los casos de muerte y sobrevivencia, la predicción puntual del número de dsaparecidos varía por año como se muestra anteriormente, donde existe una incertidumbre con un 80% de probabilidad  de que el menor número esperado es -1527, esto podría indicar que es probable que en vez de reportar migrantes como desaparecidos se puede presenter la certeza de si el migrante ha muerto o ha sobrevivido a los diferentes incidentes o por otro lado se recolecte menos información sobre desaparecidos en los últimos años.

**9. Nombre del hallazgo: Más sobrevivientes que muertos**

**Resumen en una oración: ** Se espera que se rescaten 4.983 más migrantes que los que no logran sobrevivir.

**Principal característica: **El hallazgo compara los resultados 7 y 8 y presente un mayor número de sobrevivientes al número de muertes en un futuro.

**Problemas o posibles desafíos: **No se toma en cuenta los desaparecidos, debido a que podría tratarse de posibles sobrevivientes o de muertos.

**Resumen en un párrafo: **Se puede observar que al utilizar el mismo modelo ARIMA para la predicción de la muerte de migrantes y sobrevivientes, la predicción puntual de los sobrevivientes se encuentra 4.983 por encima que la de muertes futuras, lo cual indica que la mayoría de incidentes son reportados al realizar rescates o por lo menos presentan algún sobreviviente.

### Ordenamiento de los elementos del reporte

Se dividen los elementos principales de la investigación en primarios y secundarios como se muestra en la siguientes tabla:


| Primarios                                       | Secundarios                                                                                          |
|-------------------------------------------------|------------------------------------------------------------------------------------------------------|
| Las medidas de tendencia central                | Implicaciones de la desaparición de inmigrantes                                                     |
| Cómo utilizar el modelo ARIMA                   | Aspectos psicológicos de la inmigración                                                             |
| Análisis de regresión lineal simple             | Importancia de los datos migratorios para modelar y formar correctas políticas                      |
| Geografía de la migración                       | Protección de migrantes de desapariciones forzadas                                                  |
| Predicción de muertes de migrantes              | Comparación de muertes y rescates de migrantes                                                     |
| Predicción de sobrevivientes migrantes           |                                                                                                      |
| Predicción de desapariciones de migrantes        |                                                                                                      |


Ahora se ordenan los elementos por sección:

| Sección       | Temas a tratar                                             |
|---------------|-----------------------------------------------------------|
| Introducción  | 1. Geografía de la migración (principal)<br>2. Importancia de los datos migratorios para modelar y formar correctas políticas (secundario)<br>3. Aspectos psicológicos de la inmigración (secundario)<br>4. Protección de migrantes de desapariciones forzadas (secundario) |
| Metodología   | 1. Las medidas de tendencia central (principal)<br>2. Análisis de regresión lineal simple (principal)<br>3. Cómo utilizar el modelo ARIMA (principal) |
| Resultados    | 1. Predicción de muertes de migrantes (principal)<br>2. Predicción de sobrevivientes migrantes (principal)<br>3. Predicción de desapariciones de migrantes (principal)<br>4. Comparación de muertes y rescates de migrantes (secundario)<br>5. Implicaciones de la desaparición de inmigrantes (secundario) |


## Parte de Escritura


## Parte de reflexión
---


